【裁判字號】    97,台上,2627
【裁判日期】    971212
【裁判案由】    返還保證金等
【裁判全文】
最高法院民事判決            九十七年度台上字第二六二七號
上  訴  人  乙○○即台北市私立陳雅茜文理短期補習班
            宏為教育科技股份有限公司（原名誼馨教育科技股
            份有限公司）
上 列一 人
法定代理人  乙○○
上  訴  人  林水崇即台北市私立聖喬智文理短期補習班
共      同
訴訟代理人  林禮模律師
被 上訴 人  甲○○
上列當事人間請求返還保證金等事件，上訴人對於中華民國九十
七年五月二十七日台灣高等法院第二審判決（九十六年度上易字
第五九號），提起上訴，本院判決如下：
    主  文
原判決關於駁回上訴人之其餘上訴及該訴訟費用部分廢棄，發回
台灣高等法院。
    理  由
本件被上訴人主張：伊於民國九十三年四月二日與上訴人乙○○
（即台北市私立陳雅茜文理短期補習班）、宏為教育科技股份有
限公司（下稱宏為公司）、林水崇（即台北市私立聖喬智文理短
期補習班），簽訂「專業經理人委任經營合約書」（下稱系爭經
營合約），約定由上訴人委任伊經營管理「台北市私立陳雅茜文
理短期補習班」之總校、東湖及光復分校、暨「台北市私立聖喬
智文理短期補習班」之永吉分校（下稱系爭四家補習班）。伊則
交付上訴人新台幣（下同）一百萬元之現金（下稱系爭現金保證
金），及同金額、發票日為九十三年九月一日、票號為0000
000號之支票乙紙（下稱系爭支票），作為第一期及第二期之
保證金。嗣上訴人已於九十三年八月二十三日終止系爭經營合約
，伊自得依民法第五百四十九條、第二百六十三條、第二百五十
九條第一、二款（及第二百七十一條）之規定，請求上訴人平均
攤還所受領之現金保證金，及現持有系爭支票之乙○○返還該支
票。爰求為命上訴人各給付伊二十二萬一千五百八十元，及均自
訴狀繕本送達翌日（分別為九十四年一月二十五日、一月二十一
日、一月二十四日）起加付法定遲延利息；暨乙○○應返還系爭
支票於伊之判決（被上訴人超過上開金額之現金保證金請求，及
另請求上訴人分配盈餘，暨乙○○應賠償非財產上損害三十萬元
之本息等部分，業據第一審及原審判決其敗訴確定）。
上訴人則以：被上訴人於受任經營系爭四家補習班期間，有公款
動用浮濫、未簽請核准即大額支出、無法提出確實可供核銷之單
據、向學生收取餐費後未繳交總管理處卻以支出餐費名義向總管
理處報帳、學費收入未於當日或次日繳交總管理處（致學費收入
短少），及縱容永吉分校主任浮用人事等情事。其既違反系爭經
營合約第二條之約定，又未編列預算呈供伊等審閱核准，即私自
動用學費；更無視合約第三條、第五條之約定，未就委任事務及
經手學費之收支明細，向伊等進行報告，經伊等通知其補正未獲
置理後，始於九十三年八月二十三日對其為終止系爭經營合約之
意思表示。被上訴人猶請求伊等返還系爭現金保證金及支票，自
屬無理。縱認被上訴人得為請求，該現金保證金經扣除其經營四
家補習班之累積虧損三十三萬五千二百五十九元、未繳回之零用
金六萬元，及遭被上訴人侵占之六十萬零八百三十六元後，亦僅
剩三千九百零五元。且被上訴人有上開違約行為，伊得依系爭經
營合約第十三條之約定，請求被上訴人給付一百萬元違約金，以
之為抵銷結果，被上訴人仍無餘額可資請求等語，資為抗辯。
原審就上訴人應各給付被上訴人二十二萬一千五百八十元本息及
上訴人乙○○另應返還系爭支票部分，維持第一審所為被上訴人
勝訴之判決，駁回上訴人之該部分上訴，無非以：被上訴人與上
訴人簽訂系爭經營合約後，交付上訴人一百萬元現金及系爭支票
作為保證金。嗣上訴人已於九十三年八月二十三日終止經營合約
，系爭支票現由上訴人乙○○保管等事實，為兩造所不爭執，堪
認為真實。系爭經營合約既經上訴人終止，被上訴人自得依民法
第五百四十九條第一項，第二百六十三條，第二百五十九條第一
款、第二款，及第二百七十一條前段之規定，請求上訴人平均攤
還該一百萬元現金保證金，並由乙○○返還系爭支票。上訴人或
稱被上訴人有違反系爭經營合約相關約定，或未盡法定受任人之
報告義務，或未繳回零用金，或侵占其他款項云云，經查均無可
取。其抗辯系爭現金保證金，應扣除六萬元零用金及遭侵占之款
項。暨另稱得依系爭經營合約第十三條之約定，請求被上訴人給
付一百萬元違約金，而以之與其應返還之款項為抵銷，本無理由
。但因上訴人應返還之系爭現金保證金部分，依系爭經營合約第
四條第一項之約定，應先彌平被上訴人經營系爭四家補習班合計
三十三萬五千二百五十九元之虧損，始行給付。依此核算結果，
被上訴人於請求上訴人各返還二十二萬一千五百八十元之本息，
及乙○○返還系爭支票範圍內，為有理由等詞，為其判斷之基礎
。
按判決書理由項下，應記載關於攻擊或防禦方法之意見，民事訴
訟法第二百二十六條第三項定有明文。是法院為當事人敗訴之判
決，關於攻擊防禦方法之意見，有未記載於理由項下者，即為同
法第四百六十九條第六款所謂判決不備理由，其判決自屬違背法
令。本件上訴人一再辯稱：被上訴人違反約定會計及財務程序事
證明確，屢經上訴人要求補正，仍我行我素，上訴人因此於九十
三年八月二十三日依雙方合約規（約）定終止合約。並非依據民
法第五百四十九條為之。故被上訴人能否請求返還保證金及支票
，應依雙方合約規（約）定決定之，無適用民法第二百六十三條
、第二百五十九條規定之餘地等語（一審卷第一宗八六頁，第二
宗一三九頁、一六一頁），已提出被上訴人不爭執其真正之陳雅
茜文理補習班（解除被上訴人職務）簡便行文表為證（同上卷第
一宗一九頁）。苟上訴人所稱其依約定終止合約非屬虛妄，則核
諸民法第二百六十三條僅規定於當事人「依法律之規定」終止契
約者，始有同法第二百五十八條、第二百六十條規定之準用，而
不及於「依契約之約定」終止契約之情形，且其準用亦不包括第
二百五十九條之規定，並不當然適用該第二百五十九條之規定等
情，上訴人之抗辯自屬重要之攻擊防禦方法。原審未於判決理由
項下說明其不可採之意見，遽為上訴人不利之判決。揆諸上開說
明，即有判決不備理由之違法。上訴意旨，指摘原判決駁回其上
訴部分為不當，求予廢棄，非無理由。
據上論結，本件上訴為有理由。依民事訴訟法第四百七十七條第
一項、第四百七十八條第二項，判決如主文。
中    華    民    國  九十七  年   十二   月   十二   日
                      最高法院民事第三庭
                          審判長法官  蘇  茂  秋
                                法官  陳  碧  玉
                                法官  王  仁  貴
                                法官  張  宗  權
                                法官  吳  麗  女
      本件正本證明與原本無異
                                      書  記  官
中    華    民    國  九十七  年   十二   月  二十四  日
                                                     Ｒ


司法院資訊處製作；財團法人民間司法改革基金會備份。
